臺灣高等法院民事判決
110年度上字第240號
上  訴  人  林鼎超  
訴訟代理人  魏仰宏律師
            張宇脩律師
被  上訴人  馬正倫  




訴訟代理人  吳忠德律師
上列當事人間請求損害賠償事件，上訴人對於中華民國109年12
月31日臺灣臺北地方法院109年度訴字第839號第一審判決提起上
訴，本院於111年5月10日言詞辯論終結，判決如下：
    主      文
原判決廢棄。
被上訴人應給付上訴人美金壹拾陸萬伍仟元，及自民國一百零九
年二月二十五日起至清償日止，按年息百分之五計算之利息。
第一、二審訴訟費用由被上訴人負擔。
本判決所命給付，於上訴人以新臺幣壹佰陸拾伍萬元供擔保後得
假執行，但被上訴人如以新臺幣肆佰玖拾伍萬元預供擔保，得免
為假執行。
    事實及理由
一、上訴人主張：被上訴人意圖為自己不法所有，於民國105年1
    0月間，向上訴人佯稱有投資黃金之機會，每月可獲取美金
    固定約1%、2.5%之利息，且有保管機構提供受託投資資產之
    保管、交割、帳務處理等保管服務，致上訴人陷於錯誤，於
    105年10月17日與被上訴人擔任負責人之匯大有限公司（下
    稱匯大公司），簽訂兩份委託額度分別為美金70,000元、95
    ,000元之「匯大有限公司黃金投資契約」（下合稱系爭契約
    ），合約期間為105年10月17日至106年4月18日，上訴人並
    依被上訴人指示，陸續將附表所示款項（下合稱系爭投資款
    項）匯入被上訴人花旗銀行帳號0000000000、0000000000之
    帳戶（下合稱被上訴人花旗銀行帳戶）。依系爭契約第9條
    約定，匯大公司應於合約期間終止後10日內返還受託投資資
    產及收益予上訴人，然屆期均一再拖延還款，且無法說明投
    資黃金之具體狀況，嗣經上訴人查知匯大公司業已停業，始
    知受騙，被上訴人以詐欺方式不法侵害上訴人權利，致上訴
    人受有美金165,115元之損害，自應依民法第184條第1項前
    段、第184條第2項之規定，負賠償之責。又匯大公司為一人
    公司，相關業務、財產、人事等經營運作事項均由被上訴人
    一人掌控，並與被上訴人個人財產高度混同，且匯大公司之
    資本不足，顯屬被上訴人為規避債務而成立之空殼公司，是
    上訴人亦得依系爭契約第9條第2項、第13條約定及類推適用
    公司法第154條第2項之規定，請求被上訴人給付上訴人美金
    165,000元。爰先依民法第184條第1項前段、第184條第2項
    規定，再依系爭契約第9條第2項、第13條約定及類推適用公
    司法第154條第2項之規定，請求被上訴人給付上訴人美金16
    5,000元，及自起訴狀繕本送達翌日起至清償日止，按年息5
    %計算之利息。
二、被上訴人則以：上訴人係主動詢問被上訴人關於匯大公司之
    營業項目，經被上訴人說明後，始由上訴人與匯大公司簽訂
    系爭契約，且匯大公司確有透過香港萬兆豐貴金屬有限公司
    （下稱香港萬兆豐公司），在香港當地購買金條轉售賺取價
    差，後係因上訴人於106年間建議可另合資購買黃金，並攜
    帶至日本出售以賺取更高價差，然上訴人攜帶黃金入境日本
    時，遭日本海關查扣及裁處高額罰款，始致營運出現困難，
    被上訴人並無任何詐欺上訴人之行為；被上訴人係合法經營
    匯大公司，該公司確有營運之事實，並非空殼公司，上訴人
    主張得類推適用公司法第154條第2項規定，請求被上訴人給
    付美金165,000元，顯屬無據等語，資為抗辯。
三、原審就上訴人之請求，為其敗訴之判決。上訴人不服，提起
    上訴，聲明：㈠原判決廢棄。㈡被上訴人應給付上訴人美金16
    5,000元，及自起訴狀繕本送達翌日起至清償日止，按年息5
    %計算之利息。㈢願供擔保，請准宣告假執行。被上訴人答辯
    聲明：㈠上訴駁回。㈡如受不利判決，願供擔保請准宣告免為
    假執行。
四、兩造不爭執事項（見本院卷第551頁）：
  ㈠上訴人與匯大公司、富裔公司黃嵩然於105年10月17日簽訂兩
    份委託額度分別為美金70,000元、95,000元之系爭契約，合
    約期間為105年10月17日至106年4月18日(見原審卷第41、67
    頁)，故已到期而終止。
  ㈡匯大公司登記之資本總額為350萬元，被上訴人為匯大公司之
    唯一股東及董事(見原審卷第401頁)。
  ㈢上訴人有如附表所示之匯款事實。
五、本院之判斷：
　　兩造均同意簡化本件爭點之項目(見本院卷第551、552頁)，
    茲分述如下：
  ㈠被上訴人是否施用詐術致上訴人受有損害而應負侵權行為損
    害賠償責任？上訴人得否依民法第184條第1項前段、第184
    條第2項規定，請求被上訴人賠償美金165,000元？
　⒈按當事人主張有利於己之事實者，就其事實有舉證之責任，
    民事訴訟法第277條前段定有明文。又民法侵權行為之成立
    ，須行為人因故意過失不法侵害他人權利，亦即行為人須具
    備歸責性、違法性，並不法行為與損害間有相當因果關係，
    始能成立，故侵權行為賠償損害之訴訟，原告須先就上述要
    件為相當之證明，始能謂其請求權存在。另民法上所謂詐欺
    ，係指欲相對人陷於錯誤，故意示以不實之事，令其因錯誤
    而為意思之表示而言，倘行為人主觀上並無詐欺之意思，即
    不得謂為詐欺（最高法院92年度台上字第1341號裁定意旨參
    照）。
  ⒉上訴人主張被上訴人於105年10月間，向上訴人佯稱有投資黃
    金之機會，每月可獲取美金約1%、2.5%之利息，且有保管機
    構提供受託投資資產之保管、交割、帳務處理等保管服務，
    致上訴人陷於錯誤，於105年10月17日與被上訴人擔任負責
    人之匯大公司簽訂系爭契約等情，為被上訴人所否認，並以
    前揭情詞置辯，經查：
　⑴被上訴人陳稱其進行黃金交易投資之方式，係透過香港萬兆
    豐公司，在香港以較低之價格購買金條，並在當地直接與客
    戶進行實體黃金交易，以賺取差價獲利等情，業據其提出萬
    兆豐公司提款申請書、黃金交易照片、電子郵件、黃金提領
    證明及發票、客戶資料表、存款通知書、國外匯款/匯票申
    請書、綜合貨幣帳戶交易概要等為證(見原審卷第137-151、
    333、334頁、本院卷第539-546頁)，經核尚屬有據。
　⑵上訴人雖質疑被上訴人所提有關在香港萬兆豐公司開戶及交
    易之相關資料，均非完整，難認形式為真正云云。然查，被
    上訴人陳稱上訴人曾於106年3月間與其合資購買黃金，原計
    畫由被上訴人至香港萬兆豐公司提領實體黃金交付予上訴人
    後，再由上訴人攜帶黃金至日本轉售牟利，然上訴人攜帶黃
    金入境日本時，遭日本海關發現查扣，並裁處高額罰款等情
    ，有黃金提領證明及發票、納稅告知書‧領收證書、納付書‧
    領收證書等在卷可佐(見原審卷第335-342頁、本院卷第173
    、175、177頁)，且上訴人就此亦無爭執(見原審卷第346頁
    、本院卷第228、229頁)，顯見被上訴人確有在香港萬兆豐
    公司開戶並為黃金交易之事實，始得提領實體黃金交由上訴
    人攜帶至日本轉售，自難認被上訴人所稱其有投資黃金之機
    會，且由保管機構(即香港萬兆豐公司)提供黃金之保管、交
    割、帳務處理等保管服務等情，均屬虛構不實之謊言。
　⑶至上訴人雖指其將系爭投資款項匯入被上訴人花旗銀行帳戶
    後，被上訴人並未將該等款項交付予匯大公司，而係挪作他
    用，顯見被上訴人並未將上訴人交付之系爭投資款項，用於
    黃金交易投資云云。然查，被上訴人辯稱上訴人將系爭投資
    款項陸續匯至其花旗銀行帳戶後，其業於105年12月6日將美
    金165,000元匯至香港萬兆豐公司之帳戶，作為購買黃金之
    預備款項等情，有花旗財富管理銀行綜合月結單在卷可憑（
    見原審卷第331頁），至被上訴人雖未能提出該筆匯款匯入
    帳戶之具體證明資料，然觀諸該匯款時間僅略晚於上訴人給
    付系爭投資款項之時間，且匯款金額亦與系爭契約之投資總
    額相符，則被上訴人所為前揭抗辯，自非全無可信；再參以
    被上訴人於105年12月6日之後，確有於香港萬兆豐公司提領
    黃金之情事，有黃金提領證明及發票附卷可佐（見原審卷第
    333、334頁），且上訴人復於106年3月間，同意與被上訴人
    合資購買黃金，攜至日本轉售牟利，亦如前述，自難認被上
    訴人有何意圖詐騙上訴人，而虛構黃金交易投資事項，並將
    上訴人交付之系爭投資款項挪作他用之情事。是以，上訴人
    以前述理由，指稱被上訴人有詐欺之故意及施用詐術之行為
    ，均難認可採。
　⒊綜上所述，上訴人所舉證據，尚不足以證明被上訴人有何基
    於詐欺之故意，以明知為不實之事項示於上訴人，致上訴人
    陷於錯誤而同意簽訂系爭契約，並交付系爭投資款項之行為
    ，是上訴人主張被上訴人有詐欺之侵權行為，並依民法第18
    4條第1項前段、第184條第2項規定，請求被上訴人賠償美金
    165,000元，即屬乏據，無從准許。
　㈡上訴人得否依系爭契約第9條第2項、第13條約定及類推適用
    公司法第154條第2項規定，請求被上訴人給付美金165,000
    元？　
　　上訴人主張被上訴人為匯大公司之唯一股東及董事，該公司
    之資本不足，且相關經營運作均由被上訴人一人掌控，並與
    被上訴人個人財產高度混同，被上訴人顯係濫用匯大公司之
    法人地位而與上訴人簽訂系爭契約，且匯大公司已無法清償
    其依系爭契約對上訴人所負之債務，上訴人自得依系爭契約
    第9條第2項、第13條約定及類推適用公司法第154條第2項之
    規定，請求被上訴人給付上訴人美金165,000元等情，雖為
    被上訴人所否認，然查：
　⒈按公司法人格與股東個人固相互獨立，惟公司股東倘濫用公
    司獨立人格，侵害他人權益，若不要求股東對公司之負債負
    責，將違反公平正義時，英美法例就此發展出揭穿公司面紗
    原則，俾能在特殊情形下，否認公司法人格，排除股東有限
    責任原則，使股東就公司債務負責。為能解決關係企業中控
    制公司濫用從屬公司獨立人格之爭議，我國公司法於86年6
    月26日增訂第6章之1關係企業中控制公司對於從屬公司之賠
    償責任相關規定時，參照德國1965年股份法(Aktiengesetz
    ，或譯為股份公司法)就關係企業之母公司於某些情形，應
    對子公司負賠償責任之相關規範，該規範之精神即類似揭穿
    公司面紗原則之否認公司人格之思維。是公司法雖於102年1
    月30日始增訂第154條第2項「股東濫用公司之法人地位，致
    公司負擔特定債務且清償顯有困難，其情節重大而有必要者
    ，該股東應負清償之責。」規定，其立法理由敘明「揭穿公
    司面紗之原則，其目的在防免股東濫用公司之法人地位而脫
    免責任導致債權人之權利落空，求償無門。為保障債權人權
    益，我國亦有引進揭穿公司面紗原則之必要。」將揭穿公司
    面紗理論明文化。且觀股份有限公司股東同屬負有限責任之
    有限公司股東，亦有利用公司之獨立人格及股東有限責任以
    規避其應負責任，而損害債權人權益之可能，乃於107年8月
    1日增訂第99條第2項「有限公司之股東濫用公司之法人地位
    ，致公司負擔特定債務且清償顯有困難，其情節重大而有必
    要者，該股東應負清償之責」規定。準此，對於107年8月1
    日前之有限公司股東濫用公司獨立人格，淘空公司資產，而
    侵害公司債權人權益者，仍得以公司法第154條第2項規定之
    揭穿公司面紗法理而予以適用（最高法院108年度台上字第1
    738號判決意旨參照）。
　⒉又公司法第154條第2項就何謂「股東濫用公司之法人地位」
    ，雖未明定判斷之標準，然參酌此項規定原由立法委員提出
    之修正草案內容為：「公司負擔債務而其清償有顯著困難時
    ，法院經審酌下列情事，認為情節嚴重而有必要者，得令該
    股東承擔該債務：一、該公司股東之組成型態，股權集中程
    度與股東人數。二、該公司是否關係企業中之構成員。三、
    系爭債務之發生，係源於契約，侵權行為或其它債之關係。
    四、股東資產與該公司資產兩者間是否混合不清，欠缺明確
    區分。五、公司資本是否顯著不足承擔其所營事業可能生成
    之債務。六、公司之組織架構與員額是否遵守本法或相關法
    規，是否有股東過度控制之情事，或其業務之決策與執行是
    否符合法規與章程。七、其他足資證明股東有濫用公司獨立
    法人地位之事由。」(見本院卷第562、563頁)，嗣修改為現
    行條文所定：「股東濫用公司之法人地位，致公司負擔特定
    債務且清償顯有困難，其情節重大而有必要者，該股東應負
    清償之責。」，並經三讀通過等修法歷程，可知前揭修正草
    案所列各款情事，即為立法者所欲法院於判斷股東是否因濫
    用公司法人地位，而應就公司債務負清償責任時，加以考量
    審酌之各種因素。則本院自得參考前述修正草案所列各款事
    項，作為判斷被上訴人是否濫用匯大公司法人地位，而應使
    其就該公司對上訴人所負債務，負清償責任之審查標準。　
　⒊經查，上訴人主張依系爭契約第9條第2項、第13條約定，匯
    大公司應於契約終止後10日內，給付上訴人系爭投資款項合
    計美金165,000元，又系爭契約已於106年4月18日屆期而終
    止，然匯大公司並未依約給付等情，有系爭契約存卷可佐（
    見原審卷第38-87頁），且為被上訴人不爭執，被上訴人並
    自承匯大公司現已無法清償上開債務等語（見本院卷第426
    頁），是匯大公司依系爭契約雖對上訴人負有返還系爭投資
    款項之債務，然實際上已無法清償，洵堪認定。再查，匯大
    公司之組織型態為有限公司，被上訴人為該公司之唯一股東
    及董事，此有經濟部商工登記公示資料查詢服務資料在卷可
    憑（見原審卷第27頁），且參諸證人即匯大公司受僱人余羚
    嘉、侯雲霞於本院到庭所為證詞，可知匯大公司有關投資契
    約之製作簽署、投資款項之運用處理、人事管理等營運事項
    ，均係由被上訴人一人控制決定（見本院卷第350-356頁）
    ，是匯大公司乃被上訴人一人出資經營且由其完全掌控之公
    司，應屬至明；又上訴人雖係與匯大公司簽訂系爭契約，故
    關於系爭契約之相關權利義務應由匯大公司行使及負擔，然
    被上訴人指示上訴人交付投資金額之帳戶，並非匯大公司帳
    戶，而係被上訴人個人之花旗銀行帳戶，此為兩造不爭之事
    實，被上訴人亦自承其並未將系爭投資款項再轉入匯大公司
    名下帳戶，而係直接匯往其與香港萬兆豐公司交易所使用之
    ASIA EAGLE LIMITED帳戶內，且與香港萬兆豐公司進行相關
    黃金交易之收益，亦係匯至ASIA EAGLE LIMITED帳戶，如需
    給付客戶相關款項，則由被上訴人以其私人帳戶內之自有資
    金清償等語(見本院卷第261頁)，而觀諸被上訴人所提與香
    港萬兆豐公司往來之相關文件內容，確可見客戶名稱均為被
    上訴人，與匯大公司全然無關(見原審卷第137、333-342頁
    、本院卷第539-546頁)，由此足見被上訴人雖係以其出資設
    立之匯大公司名義與上訴人簽訂系爭契約，然關於系爭契約
    之後續履行事宜，實際上均由被上訴人以其個人名義進行投
    資交易，並係以被上訴人之個人財產支應，顯與系爭契約之
    約定內容不符；復經檢視匯大公司於渣打國際商業銀行、兆
    豐國際商業銀行所設帳戶之往來交易明細資料(見本院卷第3
    75-385、391-393頁)，存款餘額多維持於數十萬元以下，而
    觀諸被上訴人所提匯大公司之營業人銷售額與稅額申報書(4
    01)，其每月進、銷項金額，至多亦僅有100餘萬元，未見類
    似系爭投資款項高達數百萬元之進銷項紀錄，被上訴人並自
    承：其收到客戶投資款項後，通常係透過其花旗銀行帳戶匯
    出，在國外買賣黃金所得通常投入香港萬兆豐公司帳戶，繼
    續作投資運用，如需配息給客戶，會匯入被上訴人花旗銀行
    帳戶，或從被上訴人其他帳戶調用資金支付，之後通常不會
    再將款項匯入匯大公司兆豐或渣打銀行帳戶，該等帳戶比較
    少用在這方面等語(見本院卷第425頁)，尤徵匯大公司長期
    以來就其主要經營事業即黃金交易投資(見本院卷第240頁)
    之相關收支款項，竟未使用該公司開設之銀行帳戶，而係以
    被上訴人個人帳戶進出往來，且相關收入支出情形，亦未經
    列入公司銷售額與稅額之申報項目，顯有公司資產與被上訴
    人個人資產混淆不清之情事甚明；此外，匯大公司之資本總
    額僅新臺幣350萬元，而單以系爭契約之投資金額而言，金
    額即超過新臺幣400萬元以上，是匯大公司之資本是否足以
    承擔其所營事業可能生成之債務，亦不無疑問。
　⒋綜上所述，本院經審酌被上訴人為匯大公司之唯一股東，對
    該公司之經營有完全之掌控權，又其經營匯大公司從事相關
    黃金交易投資時，在招募資金方面固係以匯大公司名義與上
    訴人簽約，然在接收投資款項及從事黃金交易時，卻係以被
    上訴人個人銀行帳戶或被上訴人另行設立之ASIA EAGLE LIM
    ITED帳戶為之，形成匯大公司與被上訴人個人財務資產相互
    混雜無從區分之現象，其所為顯已違反公司經營應具獨立性
    之基本原則，再衡以匯大公司之資本僅有新臺幣350萬元，
    且其銀行帳戶之存款總額長期低於上開資本額，顯無充足資
    本以承擔經營所生之相關風險，相關投資款項亦未曾進入匯
    大公司帳戶，則以被上訴人以匯大公司與上訴人簽訂系爭契
    約亦欠缺公平性等情，認被上訴人確有濫用匯大公司法人地
    位之情事，並致該公司無法清償應返還系爭投資款項予上訴
    人之債務，且依其情節倘未使被上訴人就此債務負清償之責
    ，顯已違反公平正義及誠信原則，而有適用公司法第154條
    第2項規定之揭穿公司面紗法理，命被上訴人就匯大公司所
    負前揭債務負清償之責之必要。從而，上訴人據此請求被上
    訴人返還系爭投資款項合計美金165,000元，即屬有據，堪
    予准許。至被上訴人雖辯稱匯大公司確有聘僱員工，並支付
    員工薪資及負擔員工勞健保費用之情事云云，然此乃被上訴
    人為維持匯大公司形式上得以維持運作及符合相關法令規定
    所必須辦理之事項，尚不得僅據此即認被上訴人並無濫用匯
    大公司法人地位之行為，併此敘明。
六、綜上所述，上訴人依公司法第154條第2項規定之法理，請求
    被上訴人給付美金165,000元，及自起訴狀繕本送達翌日即1
    09年2月25日（見原審卷第117、403頁）起至清償日止，按
    年息5%計算之利息，洵屬正當，應予准許。從而原審為上訴
    人敗訴之判決，尚有未洽，上訴論旨指摘原判決不當，求予
    廢棄改判，為有理由，爰由本院廢棄改判如主文第2項所示
    。又兩造均陳明願供擔保宣告准免假執行，經核均無不合，
    爰分別酌定相當擔保金額准許之。
七、本件事證已臻明確，兩造其餘之攻擊或防禦方法及所用之證
    據，經本院斟酌後，認為均不足以影響本判決之結果，爰不
    逐一論列，附此敘明。
八、據上論結，本件上訴為有理由，依民事訴訟法第450條、第7
    8條、第463條、第390 條第2項、第392條第2項，判決如主
    文。
中　　華　　民　　國　　111 　年　　5 　　月　　24　　日
                  民事第二十庭  
                        審判長法  官  周祖民
                              法  官  張永輝
                              法  官  馬傲霜
正本係照原本作成。
如不服本判決，應於收受送達後20日內向本院提出上訴書狀，其
未表明上訴理由者，應於提出上訴後20日內向本院補提理由書狀
（均須按他造當事人之人數附繕本）上訴時應提出委任律師或具
有律師資格之人之委任狀；委任有律師資格者，另應附具律師資
格證書及釋明委任人與受任人有民事訴訟法第466條之1第1項但
書或第2項所定關係之釋明文書影本。如委任律師提起上訴者，
應一併繳納上訴審裁判費。
中　　華　　民　　國　　111 　年　　5 　　月　　24　　日

    　　　　　　　　　　　　　書記官  崔青菁
　　　

　　　　　　
　　　
附表：　
編號 時間  幣別     金    額     帳    戶 1 105年10月17日  新臺幣 3,310,000元 (以歷史牌告匯率，本日美金現金買入匯率31.57計算，約美金104,846.37元) 馬正倫花旗銀行帳號0000000000帳戶（臺幣活期儲蓄存款） 2 105年10月17日  美金 28,867.56元 馬正倫花旗銀行帳號0000000000帳戶(外幣活期存款/黃金帳戶) 3 105年10月31日 美金 31,401.89元 馬正倫花旗銀行帳號0000000000帳戶(外幣活期存款/黃金帳戶)    總計美金165,115元